臺灣臺南地方法院民事判決　　　　　　　99年度保險字第22號
原　　　告　陳俊良
訴訟代理人　蔡東泉律師
被　　　告　中國人壽保險股份有限公司台南分公司
法定代理人　蔡維仁
訴訟代理人　黃柏堯
上列當事人間請求給付保險金事件，經本院於民國100年5月5日
言詞辯論終結，判決如下：
    主  文
原告之訴及假執行之聲請均駁回。
訴訟費用新台幣7,820元由被告負擔。
    事實及理由
一、原告方面：
（一）聲明：求為判決：被告應給付原告新台幣（下同）720,00
      0 元，及自起訴狀繕本送達翌日起至清償日止，按年息百
      分之十計算之利息。並陳明願供擔保，請准宣告假執行。
（二）陳述：
    一緣原告陳俊良（被保險人）於民國（下同）80年8 月向被
      告購買長青終身保險50萬元，附加意外醫療險80萬元，保
      單號碼為Ｚ0000000000，94年10月31日原告曾因意外致「
      頸椎1-2節脫位」住院，詎98年8月18日又在家中，意外自
      樓梯跌落，致「頭部外傷，脊椎骨折」、「右側肢體無力
      ，日常生活需人照顧」、「頭部外傷併顱內出血」，「目
      前右側肢體偏離，不能從事工作，日常生活需人扶助」，
      後被告有請台南市奇美醫院就原告之病情做評估，奇美醫
      院作成「神經障害殘廢詳況及說明」書，其中第4 頁行動
      能力：需他人操控輪椅代步；第6 項工作能力：終身無法
      從事任何工作；第8項大小便情形：部分需人扶助；第9項
      沐浴更衣：部分需人扶助，診斷日期99年5 月25日。另捌
      ：脊柱障害：1.經Ｘ光片診斷有明顯之脫位。2.脊柱自頸
      1至頸2共有1 個椎節固定。3.主要運動範圍可活動度數：
      頸椎：屈曲（前屈）30度，伸展（後屈）15度，活動範圍
      45度，事後，原告向被告請求依二級殘廢給付，被告不同
      意。
    二原告請求被告給付72萬元之理由：
    1.依雙方所訂「長青終身保險保單條款」第11條第3項第7款
      約定，「三、全殘廢保險金：被保險人於本契約有效期間
      內，因疾病或意外傷害事故致成永久完全殘廢者，本公司
      按診斷確定全殘廢時『當年度保險金額』給付『全殘廢保
      險金』。(7)中樞神經系統機能或胸、腹部臟器機能極度障
      害，終身不能從事任何工作，為維持生命必要之日常生活
      活動，全須他人扶助者。（註E）」。註：E. 為維持生命
      必要之日常生活活動，全需他人扶助者係指食物攝取、大
      小便始末、穿脫衣服、起居、步行、入浴等，皆不能自己
      為之，經常需要他人加以扶助之必要。以上合先敘明。
    2.上開條文內容之解釋，依第7 款本文「為維持生命必要之
      日常生活活動，全須他人扶助者」，但依其註E 解釋「經
      常需要他人加以扶助之狀態」，二者之解釋似有所差異。
      惟依保險法第53條第2 項規定，「保險契約之解釋，應探
      求契約當事人之真意，不得拘泥於所用之文字；如有疑義
      時，以作有利於被保險人之解釋為原則」。
    3.承上，倘依第7 款之約定，被保險人需至「全須他人扶助
      」之情形，則幾乎等同植物人才能申請，且使同條其他款
      項成為具文，如雙目失明，係經常需他人扶助，而非全須
      他人扶助；永久喪失言語或咀嚼機能者，四肢仍可活動，
      不用須他人扶助等，如此一來，本條項之情形，勢必造成
      不公平之現象。
    4.因此，有關本條第3項第7款之解釋，應回歸其註E 之解釋
      應較合理，而依被告公司於99年5 月25日委由台南奇美醫
      院對原告所做之鑑定，依「殘廢程度與保險金給付表」所
      示，原告之情形，應屬「1.神經，1-1-2 ，中樞神經系統
      機能之病變，致終身不能從事任何工作，日常生活需人扶
      助者，殘廢等級2 ，給付比例百分之九十」。原告目前之
      殘廢係因意外致使身體變差，致生疾病，二者相互影響所
      造成。
（三）證據：提出中國人壽保險公司長青終身保險保險單暨保險
      契約影本、奇美醫院99年4 月16日診斷證明書影本、奇美
      醫院94年10月31日診斷證明書影本、奇美醫院99年4月6日
      診斷證明書影本、中國人壽保險股份有限99年5 月25日殘
      廢診斷書影本公司、殘廢程度與保險金給付表、附加意外
      傷害保險特約條款影本等為證。
二、被告方面：
（一）聲明：求為判決：原告之訴駁回。
（二）陳述：
    一被告並無依「長青終身保險」保單條款第11條第3項給付
      「全殘廢保險金」之義務：
    1.「長青終身保險」保單條款第11條第3 項約定：「被保險
      人於本契約有效期間內，因疾病或意外傷害事故致成永久
      完全殘廢者，本公司按診斷確定全殘廢時『當年度保險金
      額』給付『全殘廢保險金』。…全殘廢程度包括下列七項
      ：（1）…（7）中樞神經系統機能或胸、腹部臟器極度障
      害，終身不能從事任何工作，為維持生命必要之日常生活
      活動，全須他人扶助者。（註E）… 」。依前揭條款，被
      保險人於符合該條項所列舉七款情形之一者，始得稱為該
      條款約定之永久完全殘廢。原告並無失明、手足關節缺失
      、永久喪失語言或咀嚼機能或四肢機能永久完全喪失之情
      形，故顯不符合該條項第一到六款之約定，合先敘明。
    2.原告殘廢狀況亦不符合該條項第7款約定情形，蓋：
    (1)依該款註釋：「註：…E.為維持生命必要之日常生活活動
      ，全須他人扶助者係指食物攝取、大小便始末、穿脫衣服
      、起居、步行、入浴等，皆不能自己為之，經常需要他人
      加以扶助之狀態。」可知被保險人須「食物攝取」、「大
      小便始末」、「穿脫衣服」、「起居」、「步行」、「入
      浴」等各行為均無法自行為之者，始符合該款約定之永久
      完全殘廢情形。而原告經財團法人奇美醫院（下簡稱奇美
      醫院）醫師檢查其神經障害殘廢狀況，就「攝食狀態」項
      目勾選「自行進食」選項，可知原告食物攝取得自行為之
      ，其殘廢情形顯與前揭條款約定之永久完全殘廢定義不符
      。其次，依前揭殘廢診斷書第2 頁之記載，奇美醫院醫師
      並認定原告大小便及沐浴僅屬「部分需人扶助」，而非「
      完全無法自理」者，顯見原告殘廢情形未達前揭條款約定
      之「為維持生命必要之日常生活活動，全須他人扶助者」
      之程度。
    (2)原告雖主張所謂「部分需人扶助」亦符合該款註釋約定「
      大小便始末、穿脫衣服、起居、步行、入浴等，皆不能自
      己為之，經常需要他人加以扶助之狀態」之情形，且若條
      款解釋上有疑義，應依保險法第54條第2 項之規定，作有
      利於被保險人之解釋；惟依保險法第54條第2 項對保險契
      約作有利於被保險人之解釋者，仍須於符合社會通念之範
      圍內為之，是以被保險人肢體不便之情形，程度上應相當
      於其他各款之情形，始足稱永久完全殘廢，否則凡被保險
      人其一肢體活動不便，而其某種日常生活活動有部分需他
      人扶助者，即得謂永久完全殘廢，顯與社會通念之一般期
      待不符。
    (3)綜上所述，原告既得自行進食，且大小便及沐浴均僅為部
      分需人扶助而非完全無法自理，顯未達「長青終身保險保
      單條款」第11條第3項第7款約定之永久完全殘廢之程度，
      亦無該條項其他各款情形，故與「長青終身保險保單條款
      」第11條第3 項之約定不符，被告並無給付全殘廢保險金
      之義務。
    二被告並無依「意外傷害保險附約保險單條款」第5條及第7
      條給付「殘廢保險金」之義務：
    1.依意外傷害保險附約（下稱系爭附約）保單條款第5條第1
      項之約定：「被保險人在本附約有效期間內，因遭受意外
      傷害事故，致其身體蒙受傷害而致殘廢或死亡時，本公司
      依照本附約的約定，給付保險金。」可知，系爭保險契約
      之被保險人（即原告）須殘廢結果與其所主張之意外事故
      有因果關係時，被告始有給付意外傷害保險金之義務。
    2.原告並非因其主張之意外事故導致殘廢，與系爭附約之約
      定不符：
    (1)原告係因民國83年前即患有之「頸椎1-2 節脫位」疾病導
      致殘廢，並非因98年於樓梯跌倒之事故（下稱系爭事故）
      導致殘廢。依原告之殘廢診斷書上「診斷成殘之傷病名稱
      」欄位之記載，導致原告殘廢之原因為「頸椎1-2 節脫位
      」疾病。而依奇美醫院診斷證明書記載，原告因系爭事故
      導致有「頭部外傷併顱內出血」之傷害，然其成殘原因係
      為「頸椎1-2 節脫位」疾病已如前述，可證系爭事故與其
      殘廢結果並無因果關係。又依奇美醫院保險專用病情摘要
      之記載，原告於83年時即因頸椎1-2 節脫位致肢體無力之
      情形於奇美醫院就診，可知其至遲於83年時已患有「頸椎
      1-2 節脫位」之疾病。綜上所述，導致原告殘廢之「頸椎
      1-2 節脫位」疾病於系爭事故發生前即已存在，被保險人
      係因該疾病導致殘廢，而非因系爭事故導致殘廢。
    (2)再者，對原告100年2月25日民事聲請狀請求鑑定之問題：
      「貳、鑑定問題：…二、…(四)原告於98年8 月18日之跌倒
      事故所受之傷害與其目前右側肢體無力間之關連性？」，
      奇美醫院100年3 月24日（100）奇醫字第1332號函所附病
      情摘要覆以：「(四)無相關性」，更足證原告之殘廢結果與
      其所主張之跌倒事故並無因果關係。
    3.原告既非因意外傷害事故導致殘廢，與系爭附約保單條款
      之約定不符，被告並無給付保險金之義務。
    三退萬步言，縱認被告有給付原告意外傷害保險金之義務（
      假設語氣，非表自認），被告否認被保險人之殘廢程度已
      達第二級殘廢，且原告應就其殘廢等級負舉證責任：
    1.首先，原告係因疾病而非意外傷害導致殘廢，與系爭附約
      之約定不符，是被告公司否認有給付意外傷害保險金之義
      務，敬再予強調。
    2.當事人主張有利於己之事實，就其事實有舉證之責任，民
      事訴訟法第277 條定有明文。又民事訴訟如係由原告主張
      權利者，應先由原告負舉證之責，若原告先不能舉證，以
      證實自己主張之事實為真實，則被告就其抗辯事實即令不
      能舉證，或其所舉證據尚有瑕疵，亦應駁回原告之請求。
      最高法院92年台上字第2665號及86年台上字第1551號判決
      等均亦皆明揭斯旨，合先敘明。
    3.原告雖主張被告予以豁免其保費，故認定原告已達第二級
      殘廢程度，惟依「長青終身保險」保單條款第13條之約定
      ，被保險人在繳費期間內，因疾病或意外傷害事故致成該
      保單條款附表二所列第三級殘廢時，要保人即得申請免繳
      未到期之保險費，是以被告依該條約定豁免系爭保險契約
      之保險費，至多足以證明被告認定原告已達第三級殘廢之
      程度，無法證明被告認定原告已達第二級殘廢之情形。
    4.是原告起訴請求被告給付殘廢保險金，其符合系爭附約約
      定之何種殘廢程度，即應由原告負舉證責任，然原告並未
      就其殘廢程度提出證據以實其說，依前述最高法院判決關
      於舉證責任分配之見解，原告若未能證明其殘廢程度屬何
      等級，事實不明之不利益即應歸屬原告，原告應受敗訴之
      判決。
（三）證據：提出中國人壽保險股份有限公司要保書暨契約變更
      申請書影本、意外傷害保險附約條款影本、原告殘廢診斷
      書影本、奇美醫院保險專用病情摘要影本、奇美醫院法院
      專用病情摘要影本等為證。
三、本院依聲請向奇美醫院調取原告全部病例，並囑由奇美醫院
    鑑定原告得否向被告請求請領「意外傷害給付」及得請求之
    數額。
四、兩造不爭執事項及爭執內容：
（一）兩造不爭執事項：
    一系爭保險契約之要保人於80年8月7日以原告陳俊良為被保
      險人向被告公司投保長青終身保險，保險金額50萬元，附
      加意外傷害保險附約80萬元，保單號碼Ｚ0000000000。
    二原告陳俊良曾於94年10月間因意外致「頸椎1-2節脫位」
      。
    三原告陳俊良98年8 月18日於家中之樓梯跌倒，奇美醫院99
      年4月16日診斷證明書診斷原告「頭部外傷併顱內出血」
      、醫囑記載「…目前右側肢體偏離，不能從事工作，日常
      生活需人扶助」。
    四長青終身保險保單條款第11條（保險範圍與保險給付）約
      定：本契約保險金的給付分為「一般身故保險金」、「意
      外傷害事故死亡保險金」、「全殘廢保險金」及「百齡祝
      壽金」等事項，按下列規定給付：…三、全殘廢保險金：
      被保險人於本契約有效期間內，因疾病或意外傷害事故致
      成永久完全殘廢者，本公司按診斷確定全殘廢時「當年度
      保險金額」給付「全殘廢保險金」。被保險人同時有兩種
      以上全殘廢時，本公司給付全殘廢保險金僅以一種為限。
      全殘廢程度包括下列七項：(1)雙目失明者（註Ａ）、(2)兩
      手腕關節缺失或兩足踝關節缺失者、(3)一手腕關節及一足
      踝關節缺失者、(4)一目失明及一手腕關節缺失或一目失明
      及一足踝關節缺失者、(5)永久喪失言語（註Ｂ）或咀嚼（
      註Ｃ）機能者、(6)四肢機能永久完全喪失者（註Ｄ）、(7)
      中樞神經系統機能或胸、腹部臟器機能極度障害，終身不
      能從事任何工作，為維持生命必要之日常生活活動，全需
      他人扶助者（註Ｅ：為維持生命必要之日常生活活動，全
      需他人扶助者係指食物攝取、大小便始末、穿脫衣服、起
      居、步行、入浴等，皆不能自己為之，經常需要他人加以
      扶助之狀態）。
    五本件原告所主張之上情，經兩造各自具狀聲請由本院囑託
      財團法人奇美醫院為鑑定，經該醫院於100年3月24日以（
      100 ）奇醫字第1332號函覆結果，依原告之病情摘要三份
      所載：
    (一)就原告所詢內容部分：
    問題：原告於98年8月18日之跌倒事故所受【頭部外傷併
      顱內出血】之傷害，經治療後之結果？
      回覆內容：頭部外傷合併右側硬腦膜上出血（少量），經
      治療後有改善。
    問題：原告於98年8月18日之跌倒事故所受之傷害與其目
      前右側肢體無力間之關連性？
      回覆內容：無相關性（右側腦出血應是左側乏力，故此次
      腦出血與肢體情形無關）。
    問題：依一般臨床經驗或統計資料而言，若無已存在之頸
      椎脫位致之前提下，通常如原告於98年8月18日跌倒所受
      「頭部外傷併顱內出血」傷害之程度，經妥善治療後，有
      無可能產生後遺症？若有，後遺症之症狀通常為何？
      回覆內容：頭部外傷顱內出血情形不嚴重，而且恢復良好
      ，無明顯後遺症。
    問題：原告於自94年發生頸椎脫位之病況，於98年8月18
      日跌倒前，已否符合「殘廢程度與保險金給付表」任何一
      項次？
      回覆內容：原無力並不嚴重，也無鑑定過，無法判斷是否
      合乎規定。
    問題：原告目前殘廢形成之原因有幾成係來自於舊傷勢(
      指94年)所造成，幾成係因98年8月18日該次之跌倒所造成
      ？
      回覆內容：不知目前殘廢形成幾成為舊傷，幾成為自然退
      化，幾成為後來新傷。
    問題：原告之98年8月18日跌倒前94年所發生之頸椎傷害
      是否為導致該次跌倒之因素之一？一般體況完好之人於相
      同外在環境下是否會發生相同事故？其跌倒前之頸椎傷害
      使該次跌倒事故發生之或然率增加多少？
      回覆內容：94年頸椎傷害【可能】是【因素之一】，一般
      人亦可發生相同事故，無統計數據可說或然率增加多少。
    (二)就被告所詢內容部分：
    問題：原告頸椎脫位與其右側肢體無力間之關連性？原告
      予頸椎脫位導致肢體無力之情形，是否可能隨時日而加重
      ？
      回覆內容：頸椎脫位與右側肢無力有關連性，有可能隨時
      日而加重。
    問題：原告於自83年起發生之頸椎脫位致右側肢體無力之
      病況，於98年8月18日跌倒前，已否符合「殘廢程度與保
      險金給付表」任一項次？
      回覆內容：原無力並不嚴重，也無鑑定過，無法判斷是否
      合乎殘廢給付表。
    問題：原告之98年8月18日跌倒前之身體殘廢情況是否為
      導致該次跌倒之因素之一？一般體況完好之人於相同外在
      環境下是否會發生相同事故？其跌倒前之身體殘廢情況使
      該次跌倒事故發生之或然率增加多少？
      回覆內容：【有可能】是跌倒【因素之一】，一般人相同
      事故亦會發生，或然率增加多少，無統計數字。
（二）爭執內容：本件原告主張其於94年間曾因意外致「頸椎1-
      2 節脫位」住院，98年間又因在家中樓梯跌落造成「頭部
      外傷併顱內出血」，且右側肢體無力不能從事工作，日常
      生活需人照顧扶助為由，依保險契約向被告請求全殘廢保
      險金。被告對原告之請求則以原告之病況未達長青終身保
      險保單條款所列舉之全殘廢保險金給付情狀，且原告非因
      98年之樓梯跌落意外導致殘廢，與請求意外傷害保險附約
      保險單條款之殘廢保險金約定亦不相符，況原告對其殘廢
      等級尚未盡舉證責任等理由抗辯，是本件原告之請求是否
      有理由，應予探究者厥為：原告所主張之事實，是否己
      達長青終身保險保單條款所列舉之全殘廢保險金給付情狀
      ；造成該情狀之事由是否符合保單條款所定保險事故等
      二項為斷。
五、得心證之理由：
（一）按兩造所訂立之長青終身保險，其保險項目除主契約「長
      青終身保險」外，另包含附加之意外傷害特約、意外
      醫療特約、家庭平安保險特約、意外傷害日額償金特
      約、住院醫療保險附約（本人）、住院醫療保險附約
      （子女）、癌症健康醫療（家庭保單）等七部分附約，
      其主契約及各附約各有其保單條款。其中本契約部分在第
      11 條約定「保險範圍與保險給付」，有關「全殘廢保險
      金」部分，依保單條款第11條第3款所載：全殘廢保險金
      ：被保險人於本契約有效期間內，因疾病或意外傷害事故
      致成永久完全殘廢者，本公司按診斷確定全殘廢時【當年
      度保險金額】給付【全殘廢保險金】．．．全殘廢程度包
      括下列七項：(7)中樞神經系統機能或胸、腹部臟器機能極
      度障害，終身不能從事任何工作，為維持生命必要之日常
      生活活動，全需他人扶助者（註Ｅ：為維持生命必要之日
      常生活活動，全需他人扶助者係指食物攝取、大小便始末
      、穿脫衣服、起居、步行、入浴等，皆不能自己為之，經
      常需要他人加以扶助之狀態）。」。是以主契約中，以中
      樞神經系統機能極度障害，必須達「終身不能從事任何工
      作，為維持生命必要之日常生活活動，全需他人扶助者。
      」之程度始足該當於得請領全殘廢保險金之保險事故。
（二）本件依原告所提之殘廢診斷書（原證四）內容，由財團法
      人奇美醫院醫師檢查其神經障害殘廢狀況，除工作能力部
      分勾選「終身無法從事任何工作」外，其餘之項目完全正
      常者包含「攝食狀態」可「自行進食」、言語狀態「
      正常」、起臥床狀態為「起臥正常」；另關於行動能
      力部分為「需他人操控輪椅代步、大小便部分為「部分
      需人扶助」、沐浴更衣部分為為「部分需人扶助」，而
      其四肢之肌力程度，左側之上下肢均達最高等級，為完全
      正常情況，另右側之上下肢雖非全部正常，然亦保有一半
      之肌力程度。由上揭內容可知原告身體狀況，全來自於右
      側上下肢體之肌力程度受損所造成，除此之外，原告之意
      識狀態、呼吸狀態均屬正常，而除行動須以輪椅代步外，
      其他維持生命所必要之日常生活活動僅需他人從旁幫忙，
      並未達無法自理而全需他人扶助之情況。則原告依主契約
      第11條第3款主張其已達到全殘廢之程度，自不足採。
（三）又原告主張其已達「殘廢程度與保險金給付表」第1項目
      第1-1-2項次之「中樞神經系統機能之病變，致終身不能
      從事任何工作，日常生活需人扶助者。」之第2等級殘廢
      ，依90%之給付比例，請求被告應給付保險金72萬元等情
      ，容係原告依該契約所定「意外傷害特約」而為請求。惟
      此部分之保險事故，應以該特約之保險單條款為依據，原
      告以主契約保單條款第11條第3款為依據，已有牛頭不對
      馬嘴之弊。再依上揭意外傷害保險附約保單條款第5條第1
      項之約定：「被保險人在本附約有效期間內，因遭受意外
      傷害事故，致其身體蒙受傷害而致殘廢或死亡時，本公司
      依照本附約的約定，給付保險金。」是以如主張意外傷害
      附約，則必須被保險人殘廢結果與其所主張之意外事故有
      因果關係時，始為保險範圍。本件原告雖主張在98年8月
      18日，意外自樓梯跌落，致「頭部外傷，脊椎骨折」、「
      右側肢體無力，日常生活需人照顧」、「頭部外傷併顱內
      出血」，「目前右側肢體偏離，不能從事工作，日常生活
      需人扶助」等語，惟依財團法人奇美醫院100年3月24日以
      （100）奇醫字第1332號函覆結果，原告於98年8月18日之
      跌倒事故所受之傷害與其目前右側肢體無力間並無關連性
      ，因右側腦出血應是左側乏力，故此次腦出血與肢體情形
      無關。是以縱原告確有於上揭時地自自家樓梯跌落之事實
      ，該意外事故亦非造成原告現況之原因，仍不符合附約意
      外傷害保險附約保單條款第5條第1項所定之保險事故。
（四）綜上所述，本件原告之身體現況，雖確有右側肢體肌力受
      損，終身無法工作，更衣、大小便經常需人扶助之情事，
      然並不符合主契約第11條第3款所定「全殘廢」之程度；
      至於原告現況並無證據證明係「因遭受意外傷害事故」所
      造成，是以原告無論依主契約條款第11條第3款，或依意
      外傷害特約條款第5條之規定，均無法為保險金之請求，
      乃原告本於意外傷害特約之約定，而援引主契約條款第11
      條第3款，主張其已符合「殘廢程度與保險金給付表」第1
      項目第1-1-2項次之「中樞神經系統機能之病變，致終身
      不能從事任何工作，日常生活需人扶助者。」之第2等級
      殘廢，依90%之給付比例，請求被告應給付保險金72萬元
      云云，無異為「張冠李戴」，誠屬誤解保險單條款內容，
      其請求自屬無理由，應予駁回，其假執行之聲請亦失所附
      麗，應併予駁回。
六、原告既受敗訴之判決，則訴訟費用自應由敗訴之原告負擔。
七、結論：原告之訴為無理由，並依民事訴訟法第78條，判決如
    主文。
中    華    民    國   100    年    5     月    26    日
                  民事第二庭    法  官  王國忠
以上正本係照原本作成。
如對本判決上訴，須於判決送達後20日內向本院提出上訴狀。如
委任律師提起上訴者，應一併繳納上訴審裁判費。
中    華    民    國   100    年    5     月    26    日
                                書記官  黃敏純